臺灣高雄地方法院刑事判決　　　　　　　96年度易緝字第64號
公　訴　人　臺灣高雄地方法院檢察署檢察官
被　　　告　乙○○
　　　　　　　　　　（現於台灣高雄看守所羈押中）
上列被告因詐欺案件，經檢察官提起公訴（89年度偵緝字第1883
號），本院判決如下：
    主  文
乙○○意圖為自己不法之所有，而侵占自己持有他人之物，處有
期徒刑月，如易科罰金，以銀元佰元即新台幣玖佰元折算壹
日。
    事  實
一、緣乙○○前於民國89年4 月26日向甲○○所經營、是時址設
    高雄市鼓山區○○○路7 號之「盛立機車行」承租車牌號碼
    ZJ M-531號機車1 部，作為日常代步使用，雙方約定租賃期
    間以每個月為1 期計算、每期租金為新台幣（以下同）3000
    元，承租人必須每10日支付租金1 次、每次1000元，且於承
    租期間內必須在各次租期屆滿後先將所租機車騎返車行，由
    出租人檢視、確認無誤後，始依前述契約內容條件再行承租
    。嗣乙○○於同年5 月25日首次承租期滿之日，因前述ZJM-
    531 號機車有故障情形，遂將該部機車返還予盛立機車行、
    同時改為承租車牌號碼ZJ M- 053 號機車使用，並當場支付
    租金1000元。詎乙○○明知上情，仍意圖為自己不法之所有
    ，竟自前開第2 次租賃契約期滿後翌日、即89年6 月26日起
    ，逕將其所持有之前開ZJM- 053號機車非法侵占入己，而拒
    不返還。
二、案經盛立機車行負責人甲○○訴由台灣高雄地方法院檢察署
    檢察官偵查起訴。
    理  由
壹、本件關於證據能力之意見：
    按證人、鑑定人依法應具結而未具結者，其證言或鑑定意見
    ，不得作為證據，刑事訴訟法第158 條之3 定有明文。從而
    被告以外之人於偵查中向檢察官所為之陳述，仍應依法具結
    ，始有證據能力（最高法院94年度台上字第913 號判決意旨
    參照）。查告訴人甲○○前經台灣高雄地方法院檢察署檢察
    官加以訊問，並命其就被告前揭犯罪事實而為陳述，然因該
    證人是時並未由檢察官依法命其具結後再為證述，參以前揭
    說明，證人甲○○上開偵查中陳述要因未依法具結而不具證
    據能力。
貳、實體部分：
  一、訊之被告固坦承於上揭時、地向盛立機車行承租ZJM-053
      號機車使用、並親自簽立機車租賃切結書1 紙，且迄今猶
      未依約返還該部機車等事實，惟矢口否認有何侵占犯行。
      辯稱：伊承租ZJM-053 號機車使用約1 個多月後，騎到台
      南縣新化鎮做生意，伊原本託人看顧機車，但出來後發現
      機車已經失竊，而事後伊亦未再繼續支付租金，也沒有通
      知車行有關機車失竊一事；此外第二部機車（即ZJM-05 3
      號機車）伊也已經付了好幾個月的錢云云。惟查：
    (一)被告前於89年4 月26日向告訴人甲○○所經營之「盛立機
      車行」先行承租車牌號碼ZJM-531 號機車1 部，雙方約定
      租賃期間以每個月為1 期計算、每期租金為3000元，承租
      人必須每10日支付租金1 次、每次1000元，且於承租期間
      內必須在各次租期屆滿後先將所租機車騎返車行，由出租
      人檢視、確認無誤後，始依前述契約內容條件再行承租，
      而被告於同年5 月25日首次承租期滿後，因前開ZJM-531
      號機車有故障情形，遂將該部機車返還予盛立機車行、同
      時改為承租車牌號碼ZJM-053 號機車使用，並當場支付租
      金1000元，惟被告迄今仍未依約返還該部機車等情，業經
      告訴人甲○○到庭指證綦詳，並有機車租賃切結書1 紙在
      卷可稽，復據被告於本院審理中坦認上情不諱，從而被告
      此部分自白核與事實相符，堪予採信。
    (二)次者，本件被告與告訴人甲○○2 人所約定承租機車之租
      賃期間、租金及支付方式等節既如前述，復參以告訴人甲
      ○○亦當庭證述：因為被告業已先後依約給付ZJM-531 號
      機車1 個月之租金合計3000元，所以才同意被告換車改租
      ZJM-053 號機車，且換車時不用重新訂約、僅須在切結書
      上更改車號即可等語綦詳。而觀諸前開機車租賃切結書上
      亦確實原記載「ZJM-531 」，嗣後再行增列「053 」、且
      同時在旁註記「5/25」等情無誤，足見渠等於89年5 月25
      日彼此間主觀上確有同意將租賃標的由ZJM-531 號機車更
      換為ZJM-053 號機車，且依原本租賃契約內容再行延長承
      租期間1 個月、直至89年6 月25日為止之意。至告訴人甲
      ○○前於91年2 月15日本院訊問時雖陳述被告先後已付4
      次錢等語，然依渠等前開租賃內容所定被告必須每10日支
      付租金1 次、每次1000元，且被告於89年5 月25日前既已
      先後就承租ZJM-531 號機車部分依每10日支付租金1000元
      、合計3000元（共計3 次），更於同日改租ZJM-053 號機
      車之際再行支付10日之租金1000元，故告訴人此部分陳述
      實與前述渠等租賃契約內容並無歧異之處，自無礙於被告
      第二次承租ZJM-531 號機車租賃期間應至89年6 月25日即
      告屆滿事實之認定。
    (三)本件被告雖迭以前詞置辯，然觀諸被告初於89年12月30日
      本院訊問時乃供稱：該部ZJM-053 號機車尚在台南新化、
      並未失竊，且伊有支付好幾個月的錢；嗣於96年5 月5 日
      遭警緝獲後，始於準備程序中改稱伊承租ZJM-053 號機車
      使用約1 個多月後，即在台南縣新化遭人竊取，失竊後亦
      未再繼續支付租金云云，是其前、後所辯各情已然相互扞
      挌。再本件茲據告訴人甲○○已到庭證述被告於改租ZJM-
      053 號機車後，除支付首次10日租金1000元外，其後即未
      再支付任何租金，亦未主動聯絡車行告知該機車現狀為何
      等語屬實。衡諸社會常情，倘前述ZJM-053 號機車果於租
      賃期間內因被告保管不慎以致失竊，依理被告亦應即時報
      警、且同時通知告訴人協助處理，以維租賃契約雙方當事
      人之權利，又豈會置若罔聞、猶逕自遠走他處而棄之不理
      ？是被告前揭所辯顯與常情有悖，尚難憑採。況本件始終
      未據被告提出任何有關ZJM-053 號機車果係遭人竊取之證
      據方法以供查證，是其所辯各節既查無實據，自不得徒以
      被告事後矯飾之詞，即率爾採為其有利之認定。
    (四)按刑法侵占罪之成立，係於持有他人之物之狀態中，表現
      其排除權利人對於物之行使而為自己或第三人不法所有意
      圖之取得行為，亦即行為人將主觀上易持有為所有之意圖
      ，轉換為客觀的取得行為，即屬該當。準此以觀，被告事
      前既已明知屆期應依約將前開ZJM-053 號機車返還予盛立
      機車行之情事，詎於租賃契約期滿後猶拒未歸還，迄今長
      達幾近7 年，足見其自前開租賃期間屆滿之翌日、即89年
      6 月26日起，主觀上顯有排除盛立機車行對於前開機車之
      所有權、而逕自侵占入己之意思。參諸前揭說明，被告所
      為業已該當刑法侵占罪之構成要件甚明。
    (五)綜前所述，本件事證明確，被告前揭侵占犯行洵堪認定，
      應依法論科。
  二、本案相關之法律比較適用：
      行為後法律有變更者，適用行為時之法律。但行為後之法
      律有利於行為人者，適用最有利於行為人之法律，刑法第
      2 條第1 項定有明文。查被告於前開行為後，刑法第41條
      初於90年1 月10日修正公布，嗣於94年2 月2 日再就刑法
      第33條及第41條予以修正，並依刑法施行法第10條之1 規
      定自95年7 月1 日施行。另於95年6 月14日公布刑法施行
      法第1 條之1 ，除變更刑法分則編所定罰金貨幣單位為新
      臺幣外，並分別提高罰金數額為3 倍或30倍。職是，本件
      自應就被告行為前、後相關法律有修正者，依前揭規定加
      以比較適用。茲說明如下：
    (一)修正前刑法第335 條第1 項普通侵占罪原規定法定刑為「
      5 年以下有期徒刑，或科或併科1 千元以下罰金」，且依
      修正前刑法第33條第5 款規定罰金數額應為1 元以上；然
      依刑法施行法第1 條之1 規定，修正後該罪法定刑度應為
      「5 年以下有期徒刑，或科或併科新台幣3 萬元以下罰金
      」，而修正後刑法第33條第5 款提高罰金數額為新臺幣1
      千元以上，並以百元計算之。是以該罪修正後關於有期徒
      刑、拘役等自由刑雖未加以變更，惟就罰金數額下限則予
      以提高，故修正後之法律效果對行為人而言較屬不利，從
      而本件應依刑法第2 條第1 項前段，適用行為時、即修正
      前刑法第335 條第1 項規定採為論罪科刑之基礎。
    (二)次者，行為後法律有變更者，應將行為時之法律與中間法
      及裁判時之法律比較適用最有利於行為人之法律，最高法
      院29年上字第964 號著有判例。本件被告行為後，刑法第
      41條初於90年1 月10日修正為「犯最重本刑為5 年以下有
      期徒刑以下之刑之罪，而受6 月以下有期徒刑或拘役之宣
      告，因身體、教育、職業、家庭之關係或其他正當事由，
      執行顯有困難者，得以1 元以上3 元以下折算一日，易科
      罰金。但確因不執行所宣告之刑，難收矯正之效或難以維
      持法秩序者，不在此限。」，將得易科罰金之罪從「犯最
      重本刑為3 年以下有期徒刑以下之刑之罪」，修正為「犯
      最重本刑為5 年以下有期徒刑以下之刑之罪」，且易科罰
      金折算標準依修正前罰金罰鍰提高標準條例第2 條前段（
      現已刪除）規定，本係就其原定數額提高為100 倍折算1
      日，而係以銀元3 百元折算1 日，經折算後應以新台幣9
      百元折算為1 日。嗣自95年7 月1 日修正後刑法第41條第
      1 項前段則改以：「犯最重本刑為5 年以下有期徒刑以下
      之刑之罪，而受6 個月以下有期徒刑或拘役之宣告者，得
      以新臺幣1 千元、2 千元或3 千元折算一日，易科罰金。
      」，乃就易科罰金折算標準予以提高。從而比較前述修正
      前、後有關易科罰金之規定，當以90年1 月10日修正後、
      95年7 月1 日修正前規定較有利於被告，故依刑法第2 條
      第1 項應適用95年7 月1 日修正前刑法第41條第1 項前段
      規定以定本件易科罰金折算標準。
  三、核被告乙○○所為，係犯刑法第335 條第1 項普通侵占既
      遂罪。本件被告乃基於一般租賃契約關係而持有前開ZJM-
      053 號機車、嗣後則非法將之侵占入己，而依卷存證據尚
      難遽認被告自始即有詐取該部機車或免於繳付租金利益之
      意，從而公訴人認被告係構成刑法第339 條第2 項詐欺得
      利罪云云，於法容有未恰，惟此與本件起訴之基本社會事
      實仍屬同一，爰在原起訴範圍內，變更其起訴法條。本院
      審酌被告犯罪之動機、目的及手段，及其利用租賃機車之
      機會，非法侵占他人財物，犯罪後更飾詞否認犯行、難見
      悔意，且迄今仍未賠償告訴人所受損失等一切情狀，量處
      如主文所示之刑，並依修正前刑法第41條第1 項前段規定
      諭知易科罰金折算標準，以資懲儆。
據上論斷，應依刑事訴訟法第299 條第1 項前段、第300 條，刑
法第2 條第1 項，修正前刑法第335 條第1 項、第41條第1 項前
段，刑法施行法第1 條之1 ，修正前罰金罰鍰提高標準條例第2
條，現行法規所定貨幣單位折算新臺幣條例第2 條，判決如主文
。
中　　華　　民　　國　　96　　年　　5 　　月　　31　　日
                  刑事第四庭  審判長法官 郭玫利
                                    法官 林意芳
                                    法官 陳明呈
以上正本證明與原本無異。
如不服本判決，應於收受送達後10日內向本院提出上訴書狀。
中　　華　　民　　國　　96　　年　　5 　　月　　31　　日
   　　　　　　　　　　　　       書記官 林明忠
附錄本判決論罪科刑之法條
中華民國刑法第335條（普通侵占罪）
意圖為自己或第三人不法之所有，而侵占自己持有他人之物者，
處5 年以下有期徒刑、拘役或科或併科1 千元以下罰金。
前項之未遂犯罰之。
